【裁判字號】    98,交聲,2074
【裁判日期】    980923
【裁判案由】    違反道路交通管理處罰條例聲明異議
【裁判全文】
臺灣桃園地方法院刑事裁定            98年度交聲字第2074號
原處分機關  交通部公路總局新竹區監理所桃園監理站
異  議  人  甲○○
                    巷4弄16.
上列異議人即受處分人因違反道路交通管理處罰條例案件，對於
交通部公路總局新竹區監理所桃園監理站所為中華民國98年9 月
2 日所為桃監裁罰字第裁52-AEX973081號裁決不服，聲明異議，
本院裁定如下：
    主  文
原處分撤銷。
甲○○不罰。
    理  由
一、原處分意旨略以：異議人即受處分人甲○○所有之車牌號碼
    IVO-243 號重型機車，於民國98年4 月21日下午3 時22分許
    ，在臺北市○○路與襄陽街口，為警以「使用他車牌照行駛
    （IBL-286） （原牌照IVO-243 使用他車牌照IBL-286） 」
    為由製單舉發，嗣經原處分機關依道路交通管理處罰條例第
    12條第1 項第5 款、第12條第2 項之規定，裁處罰鍰新臺幣
    （下同）5,400 元，吊銷汽車牌照（即車牌號碼IBL-286 號
    ）等語。
二、本件異議意旨略以：異議人甲○○前於97年10月將車牌號碼
    IVO-243 號重型機車，典當質押予峻發汽機車借款，然該公
    司已結束營業，致異議人無法贖回車牌號碼IVO-243 號重型
    機車，而流當在外，無法釐清產權，異議人甚為困擾，為此
    聲明異議。
三、按行政罰因以行政義務之違反，為其可罰性之依據，而於責
    任要件上無刑事制裁法以處罰故意犯為原則、處罰過失犯為
    例外理論之適用，亦未設類似刑法關於過失犯之處罰，以法
    律有明文規定者為限之法文，惟此非謂行政罰不以有責性為
    主觀要件，蓋其處罰仍帶有對於違反行政義務之不法行為加
    以非難、制裁之內涵，自以行為人之行為出於故意或過失為
    必要。而司法院大法官會議釋字第275 號解釋文：「人民違
    反法律上之義務而應受行政罰之行為，法律無特別規定時，
    雖不以出於故意為必要，仍須以過失為其責任條件。但應受
    行政罰之行為，僅須違反禁止規定或作為義務，而不以發生
    損害或危險為其要件者，推定為有過失，於行為人不能舉證
    證明自己無過失時，即應受處罰」，即宣示相同意旨，可資
    參照。
四、經查：
  (一)案外人乙○○騎乘異議人甲○○所有車牌號碼IVO-243 號重
    型機車，懸掛車牌號碼IBL-286 號車牌，於98年4 月21 日
    下午3 時22分許，在臺北市○○路與襄陽街口，為警以「使
    用他車牌照行駛（IBL-286） （原牌照IVO-243 使用他車牌
    照IBL-286） 」為由製單舉發之事實，業經證人乙○○於本
    院訊問時證稱：「我去年透過何先生買了一台摩托車，我想
    我買到的就是異議人的車，但當時找不到異議人，所以沒有
    辦法辦理過戶，之後就不了了之，之所以使用他車車牌是因
    為我整理車子時，我不小心裝錯我母親及我摩托車車牌，所
    以才會發生這件事情」等語在卷（本院98年9 月21日訊問筆
    錄），復有舉發違規通知單1 份在卷可按，是案外人乙○○
    騎乘異議人甲○○所有車牌號碼IVO -243號重型機車，懸掛
    車牌號碼IBL-286 號車牌，於前開時、地為警舉發違規之事
    實應可認定。
  (二)異議人所有車牌號碼IVO-243 號重型機車，於本件違規時間
    已非異議人管領使用一節，業經異議人於本院訊問時陳稱：
    「我把我機車典當，但我沒有贖回，當舖也沒有把機車過戶
    」等語在卷（本院98年9 月21日訊問筆錄），核與證人乙○
    ○於本院訊問時證稱伊於去年透過何先生購入車牌號碼IV
    O-243 號重型機車，然並未辦理過戶一節相符，足徵異議人
    於本件違規時間98年4 月21日，對車牌號碼IVO-243 號重型
    機車並無實際管領力。又道路交通管理處罰條例第12條第1
    項第5 款規定「使用他車牌照行駛」之處罰，係針對車輛駕
    駛人所為之處罰，本即不應對該車登記所有人即異議人為裁
    罰；況異議人在無占有使用系爭機車之狀態下，於97年10月
    間質押予當舖，嗣因異議人未贖回，而流當在外，而輾轉出
    賣予乙○○，然遲遲未能聯繫辦妥過戶登記，異議人對本件
    之交通違規自無任何故意過失可言，因之，亦不得任加推定
    其於本件交通違規有何過失，自不應予以裁罰。
  (三)至異議人雖另陳稱其所有車牌號碼IVO-243 號重型機車因流
    當在外，產權無法釐清，請求吊銷車牌號碼IVO-243 號牌照
    云云，惟按汽車為動產，其所有權之移轉因交付而生效力，
    不以向監理機關聲請過戶為必要，此觀民法第761 條第1 項
    規定自明，在公路監理機關所為過戶，應屬行政上之管理事
    項，不因此生物權移轉之效力（最高法院70年度台上字第30
    77號、71年度台上字第3923號、72年度台上字第1933號裁判
    意旨可資參照），又當舖業之滿當期限，不得少於3 個月，
    少於3 個月者，概以3 個月計之；滿期後5 日內仍得取贖或
    付清利息順延質當；屆期不取贖或順延質當者，質當物所有
    權移轉於當舖業，當舖業法第21條亦定有明文，是異議人之
    車牌號碼IVO-243 號重型機車於屆期不取贖或順延質當起，
    已生動產所有權變更之法律效果，其所有權已屬於當鋪，而
    非異議人，異議人倘欲釐清產權，辦理過戶，自應循其他程
    序管道辦理，此部分尚非本院裁量範圍，併予敘明。
五、從而，原處分機關未察，逕以異議人有前揭違規行為，裁處
    罰鍰5,400 元，並吊銷汽車牌照，尚有未洽，異議人執此聲
    明異議，為有理由，爰將原處分撤銷，另為異議人不罰之諭
    知，用其適法。
六、據上論結，應依道路交通案件處理辦法第20條前段裁定如主
    文。
中    華    民    國    98    年    9     月    23    日
                        交通法庭法  官  江春瑩
以上正本證明與原本無異。
如不服本裁定，應於裁定送達後5 日內向本院提出抗告狀。
                                書記官  羅婉榕
中    華    民    國    98    年    10    月    2     日


司法院資訊處製作；財團法人民間司法改革基金會備份。
